【裁判字號】    95,裁,2014
【裁判日期】    950907
【裁判案由】    任用
【裁判全文】
最  高  行  政  法  院  裁  定
                                     95年度裁字第02014號
上  訴  人  甲○○
被 上訴 人  國立高雄大學
代  表  人  乙○○
訴訟代理人  李逸文律師
上列當事人間因任用事件，上訴人對於中華民國94年1月31日高
雄高等行政法院93年度訴字第620號判決，提起上訴及追加之訴
，本院裁定如下：
    主  文
上訴及追加之訴均駁回。
上訴審及追加之訴訴訟費用由上訴人負擔。
    理  由
一、按對於高等行政法院判決之上訴，非以其違背法令為理由，
    不得為之，行政訴訟法第242條定有明文。依同法第243條第
    1項規定，判決不適用法規或適用不當者，為違背法令；依
    同法第243條第2項規定，判決有該條項所列各款情形之一者
    ，為當然違背法令。又提起上訴，應以上訴狀表明上訴理由
    並應添具關於上訴理由之必要證據，復為同法第244條第1項
    第4款及第2項所明定。是當事人提起上訴，如以原審判決有
    不適用法規或適用不當為理由時，其上訴狀應有具體之指摘
    ，並揭示該法規之條項或其內容；如以原審判決有行政訴訟
    法第243條第2項所列各款情形為理由時，其上訴狀應揭示合
    於該條款之事實。上訴狀或理由書如未依上述方法表明，或
    其所表明者顯與上開法條規定之違背法令情形不相合時，即
    難認為已合法表明上訴理由，其上訴自非合法。又原審判決
    適用法律之見解，如與司法院解釋、本院判例及通說見解均
    無牴觸，而當事人卻以其主觀歧異之見解作為上訴理由，即
    與所謂原判決「違背法令」之情形顯不相當，要難謂為適法
    之上訴理由。次按於上訴審程序，不得為訴之變更、追加或
    提起反訴。行政訴訟法第238條第2項定有明文。
二、上訴人原為國立中正大學專任副教授，後因被上訴人西洋語
    文學系（下稱西語系）原專任講師ＳｉｍｏｎＷｅｂｓｔｅｒ
    無法續接九十一學年度聘書，被上訴人擬聘用上訴人補缺。
    由於上訴人業已回聘中正大學九十一學年度聘書，故表示若
    被上訴人能以專任教授資格送外審方式聘任之，則願意自九
    十一學年度起至被上訴人西語系任教。案經被上訴人西語系
    提送民國（下同）九十一年七月二十四日校教評會第十二次
    會議決議通過，並經會議主席裁示：「以教授資格送外審，
    通過後再報教育部。」被上訴人人事室乃據以於同年七月二
    十五日以（九一）高大人字第○九一○二○一三八三號發函
    予上訴人預聘書，預聘上訴人為西語系教授，聘期自九十一
    年八月一日起至九十二年七月三十一日止。上訴人於九十一
    年八月一日報到，收領被上訴人高大教聘字第九一○一一一
    號正式聘書，並於同日完成應聘書簽回程序。惟當日稍晚，
    被上訴人告知上訴人發聘程序作業有誤，關於新聘專任教授
    案應修正為新聘副教授案，被上訴人人事室隨即收回上訴人
    之教授聘書，並另行製作副教授聘書交予上訴人。上訴人於
    同年十月一日回簽副教授應聘書，並附記「本人同意在未取
    得教授教師證前，以副教授聘，取得後改聘教授」字句。嗣
    九十一年十月八日被上訴人西語系召開九十一學年度第一次
    系評會，通過上訴人之教授升等案並依規定程序轉送校評會
    ，經送請兩位外審委員審查，審查結果均為「不推薦」。被
    上訴人遂於九十一年十月二十二日校教評會第十五次會議決
    議：「一、張副教授秀珍學術著作經送兩位校外教授審查結
    果，均為『不推薦』，本案不通過。二、關於本案之第十二
    次校教評會會議紀錄記載：『．．．主席裁示：以教授資格
    送外審，通過後再報教育部。』為再加強補充說明，會議紀
    錄應增列為：『．．．主席裁示：先以副教授聘任，但以教
    授資格送外審，通過後再報教育部。』」上訴人不服，以被
    上訴人逕自更改聘書，違反先前承諾等為由，循序提起申訴
    、再申訴，均遭駁回，遂提起本件行政訴訟，請求撤銷申訴
    、再申訴決定及原處分，命被上訴人將上訴人新聘教授案送
    教育部審核，命被上訴人於聯合報、中國時報以及自由時報
    公開道歉，並賠償上訴人身心損害及名譽損失一百萬元，以
    及將違反公務員法失職人員陳英輝等人提送公懲會懲戒之判
    決等語，經原審判決駁回後，提起上訴。
三、上訴意旨略謂：(一)依行政程序法第117條規定，除非上訴人
    有同法第119條信賴不值得保護之情況，原審否准上訴人之
    利益即屬違法。查上訴人之信賴利益在信賴被上訴人91年7
    月25日制發高大教聘字第910111號之教授聘書，與上訴人嗣
    後又接受被上訴人續發之副教授證書並敘明：「同意在未取
    得教授教師證前以副教授聘，取得後改聘教授」無涉，故原
    審執為上訴人信賴利益不值得保護，顯有誤解。復查上訴人
    「．．．並自承其知道被告係在未送外審前發給聘書，對此
    原告亦甚表訝異等語．．．」一節是否該當行政程序法第11
    9條「．．．三、明知行政處分違法或因重大過失而不知者
    。」尤非無疑。上訴人並無使用任何不當手段，所有之學經
    歷證件著作皆誠實交付被上訴人，既無上述信賴不值得保護
    之情形，且被上訴人不僅發出預聘書，且更發出正式教授聘
    書。原審所述「．．．此份聘書尚難構成上訴人表現之信賴
    ，充其量僅惟上訴人主觀之期待，自堪認定。」即與行政程
    序法第8條、第117條、第119條之規定有違。(二)大學法第20
    條第1項規定：「大學設校、院、系（所）教師評審委員會
    ，評審有關教師之聘任、聘期、升等、停聘、解聘等事宜。
    」故法定程序為系評會、院評會、校評會以及送外審查通過
    後，人事室才發聘書，如果沒有通過就不應該發教授聘書。
    被上訴人違反程序，且系主任陳英輝跳過系評會，就送校評
    會，校評會要他送外審，他又違法不送外審，就要人事室違
    反程序發聘書。遲至91年10月仍拒絕將上訴人著作送審並開
    系評會討論本案。人事室發聘書代表所有程序已經完備，被
    上訴人既然已經發教授聘書就表示已經完成被上訴人第12次
    校評會會議紀錄的程序，包括外審程序，則被上訴人即應將
    聘任案送教育部審查。因而被上訴人違反法定程序，上訴人
    的教授聘用案，陳英輝主任未送外審就要求人事室發教授聘
    書，錯不在上訴人。故被上訴人91年10月22日校教評會第15
    次會議決議將同年7月24日校教評會第12次會議決議以及聘
    書完全更改，有違信賴保護原則。又陳英輝主任10月8日召
    開系評會時，系上同仁質疑其7月未讓系評會討論此案，違
    反程序，陳英輝聲稱祇要上訴人同意接受副教授聘書，來了
    以後再談升等，上訴人多次要求作成會議紀錄均被拒絕，故
    該次系評會只有簽到單。另上訴人曾在系務會議中提議，外
    審名單應由有教授資格之委員決定，副教授（含主任）於教
    授升等案應迴避，以免低階高審，惟陳英輝副教授違法，一
    人決定所有外審名單，並親自聯絡。(三)新聘案與升等案不同
    ，請傳當時系評會委員倪碧華、廖招治、系務助理陳建南、
    校評會委員鐘玲、王光濤、黃常仁、林順富等人，承辦人黃
    雅惠，人事主任鄭美珠，並調當時校評會錄音帶證物，以了
    解實情。(四)在高大兩年，由於陳英輝之「敢不聽話，就讓他
    日子難過」對待方式，造成本人嚴重憂鬱症，本人於93年離
    開高大，新聘之學校有8年不升等，則不續聘條款，此案嚴
    重影響到上訴人之工作權，因此求償百萬。為此請求廢棄原
    判決，命被上訴人要求高雄大學校評會重審本案及作成同意
    升等之行政處分，命被上訴人將上訴人升等教授案送往教育
    部審核，及命被上訴人於聯合報、中國時報、自由時報公開
    道歉並賠償上訴人身心障礙及名譽損失一百萬元等語。
四、本院查：原審係以(一)經查兩造間之聘任關係，依被上訴人更
    正前之第十二次校評會會議紀錄以及被上訴人九十一年七月
    二十五日（九一）高大人字第○九一○二○一三八三號函可
    知，上訴人僅有副教授資格，於其未完成教授資格審定即升
    等前，並不具教授資格，當無法直接以教授資格接受聘任，
    此亦為上訴人所是認。惟被上訴人為延攬上訴人來校任教，
    願將上訴人以教授資格送外審，俟通過後再將其聘任案報教
    育部，即以此種附條件之方式聘任上訴人。換言之，被上訴
    人預以教授聘任不代表上訴人已經升等通過，取得教授資格
    ；實則上訴人此種以較低等級教師資格應聘為高一等級教師
    ，依專科以上學校教師資格送審作業須知第肆條第四項第（
    十二）款規定，即屬升等。故必需上訴人經外審及被上訴人
    校評會評審通過，教育部核准，上訴人取得教授資格，系爭
    教授聘任契約之條件方屬成就而生效力，否則，上訴人之教
    授聘任案終究因違反強制規定而不可能獲得教育部審查通過
    ，殆無疑義。是以，被上訴人第十二次校評會就上訴人之聘
    任案決議：「以教授資格送外審，通過後再報教育部」乃為
    踐行前述教育人員任用條例第十四條及專科以上學校教師資
    格審定辦法第七條第一項第二款有關教師分級及資格審定之
    規定，其並非毫無條件同意直接以教授職位聘任上訴人甚明
    。至被上訴人嗣雖製發九十一年七月二十五日高大教聘字第
    九一○一一一號教授聘書給上訴人，然查，該份聘書製發日
    期與前述預聘書之日期為同一日，而其緣由，據上訴人稱係
    因上訴人不相信預聘書之效力，故被上訴人才又發正式聘書
    等語在卷；而上訴人嗣後又接受被上訴人續發之副教授應聘
    書，並敘明：「同意在未取得教授教師證前，以副教授聘，
    取得後，改聘教授。」可知，被上訴人九十一年七月二十五
    日製發高大教聘字第九一○一一一號之教授聘書，依前揭說
    明並解釋當事人真意，此份聘書並無改於上訴人應送審通過
    取得教授資格之條件，其並未脫離教授預聘之性質，因此，
    此份聘書尚難構成上訴人表現之信賴，充其量僅為上訴人主
    觀之期待，自堪認定。(二)次查，本件學術審查，被上訴人已
    陳明係由系主任提名六位外審委員名單送由校長勾選，至於
    何人審查其論文乃依據教育部匿名審查的外審原則辦理，外
    審結果再經校評會開會評審，則此項審查應無上訴人指稱係
    操縱於系主任陳英輝一人之手之情形。本件上訴人以較低等
    級之副教授資格擬聘為高一等級之教授，依專科以上學校教
    師資格送審作業須知第肆條第四項第（十二）款規定，即屬
    升等；尤其上訴人之聘任案本即以送外審通過為條件，故被
    上訴人第十五次校評會基於上訴人之著作送請兩位校外學者
    專家審查結果，均為「不推薦」，上開審查意見係審查人本
    於其學識素養與經驗所為專業判斷，具有高度之專業性與屬
    人性，被上訴人校評會除非能提出具有專業學術之具體理由
    ，否則即應尊重其判斷。是以，被上訴人第十五次校評會經
    評審後，以上訴人之著作外審不獲推薦為由，未同意其升等
    ，進而作出不通過以教授聘任上訴人之決議，核與司法院第
    四六二號解釋意旨相符，難指為違法。再者，依專科以上學
    校教師資格審定辦法第七條第一項第三款規定，上訴人教授
    升等案既未經被上訴人校評會初審通過，則兩造間原定教授
    聘任案即因條件未成就而失所附麗，自無再報請教育部複審
    可言，故上訴人訴稱被上訴人應將其聘任案送請教育部審核
    云云，即屬無據。至上訴人所稱類似上訴人情形也發生在台
    北科技大學，該校也是以副教授資格聘任為教授，雖經教育
    部駁回，但該校依然信守承諾，以教授待遇聘之乙節，縱令
    屬實，亦為個別案例且屬違法，自不得比附援引，上訴人執
    以主張被上訴人應以教授聘任之依據，亦非可採。(三)又本件
    被上訴人未能以教授聘任上訴人之原因，在於上訴人終究未
    能通過學術審查，換言之，被上訴人不能憑其主觀上想要聘
    任上訴人為教授之初衷，無視於法令規定及上訴人外審未通
    過之事實，而在未能提出專業學術之具體理由下，逕以校評
    會內部運作之方式決議通過上訴人教授資格升等之初審，進
    而達到以教授聘任上訴人之目的，因此，被上訴人第十五次
    校評會基於尊重外審專家之意見所為未通過上訴人升等並以
    教授資格聘任上訴人之決議，核與教育人員任用條例第十四
    條之意旨無違，自屬合法，加以被上訴人在上訴人取得教授
    資格前，迨至九十三年七月三十一日止均以副教授聘任上訴
    人，上訴人之權利難謂有何損害，故上訴人訴稱被上訴人違
    反誠信及承諾，未以教授聘任上訴人，應賠償上訴人所受到
    名譽及精神上損害並登報道歉云云，自屬無據。再者，被上
    訴人西語系系主任陳英輝等人是否違反公務員服務法，應否
    移送公務員懲戒委員會予以懲戒，依公務員懲戒法第十九條
    規定，非屬本院之權限，且上訴人亦無請求將公務員移送懲
    戒之法律上依據，故上訴人此部分請求，同屬無據等語為由
    ，判決駁回上訴人之訴。經核原判決理由已詳細說明其認定
    事實之依據、適用法令之見解及關於當事人攻擊或防禦方法
    之取捨意見，其中說明上訴人於九十一年八月一日報到時，
    雖收領被上訴人高大教聘字第九一○一一一號正式聘書，並
    於同日完成應聘書簽回程序，惟當日稍晚，被上訴人告知上
    訴人發聘程序作業有誤，關於新聘專任教授案應修正為新聘
    副教授案，隨即收回上訴人之教授聘書，並另行製作副教授
    聘書交予上訴人等情，即係論述上訴人之信賴基礎（教授聘
    書），於受領教授聘書之同日即失其存在，往後自從有所謂
    信賴表現；又說明：「原告僅有副教授資格，於其未完成教
    授資格審定即升等前，並不具教授資格，當無法直接以教授
    資格接受聘任，此亦為原告所是認（詳見原審九十三年十一
    月十五日準備程序筆錄第五頁）」、「原告擔任大學教師多
    年，並自承其知道被告係在未送外審前發給聘書，對此，原
    告亦甚表訝異等語（見原審九十三年十一月十五日準備程序
    筆錄第十二頁）」，即係論述上訴人明知被上訴人所製發九
    十一年七月二十五日高大教聘字第九一○一一一號教授聘書
    不合規定，其信賴利益不值得保護。上訴意旨猶爭執其信賴
    上開教授聘書，無信賴不值得保護之情形云云，無非對於原
    審認事用法之職權行使指摘其為不當，自難謂為適法之上訴
    理由，依首揭說明，其上訴為不合法，應予駁回。至於上訴
    聲明除請求廢棄原判決，並命被上訴人將上訴人升等教授案
    送往教育部審核，及命被上訴人於聯合報、中國時報、自由
    時報公開道歉並賠償上訴人身心障礙及名譽損失一百萬元（
    以上聲明與原起訴聲明相當）外，另增加起訴請求判命被上
    訴人應要求高雄大學校評會重審本案，作成同意升等之行政
    處分等語，顯係於上訴審為訴之追加，依首揭規定，其追加
    之訴即難謂合法，應併予駁回。
五、依行政訴訟法第249條第1項前段、第263條、第107條第1項
    第10款、第104條、民事訴訟法第95條、第78條，裁定如主
    文。
中    華    民    國    95    年    9     月    7     日
                  第三庭審判長法  官  趙  永  康
                              法  官  楊  惠  欽
                              法  官  侯  東  昇
                              法  官  黃  淑  玲
                              法  官  林  文  舟
以  上  正  本  證  明  與  原  本  無  異
中    華    民    國    95    年    9     月    8     日
                              書記官  彭  秀  玲


司法院資訊處製作；財團法人民間司法改革基金會備份。
